臺灣臺中地方法院民事判決　　　　　　　95年度訴字第3172號
原　　　告　乙○○
被　　　告　丙○○
訴訟代理人　施瑞章　　律師
複代理人　　丁○○
上列當事人間債務人異議之訴事件，於民國96年11月8日言詞辯
論終結，本院判決如下：
    主      文
原告之訴駁回。
訴訟費用由原告負擔。
    事實及理由
一、程序事項之說明：
    原告未於最後言詞辯論期日到場，核無民事訴訟法第386條
    各款所列情形，應依原告之聲請，由其一造辯論而為判決。
二、兩造之主張：
  (一)原告未於最後言詞辯論期日到場，惟提出書狀及前言詞辯論
    起訴主張：
    1.被告持原告所簽發之本票，向臺灣苗栗地方法院聲請裁定
      准許強制執行，經該院90年度票字第946號民事裁定准許
      強制執行確定在案，嗣被告持該本票裁定向本院聲請強制
      執行，而經本院民事執行處以95年度執字第48762號給付
      票款強制執行事件受理在案。惟就該裁定所示1,200,000
      元之債權，原告已於上開本票裁定確定前對被告清償其中
      550,000元，僅剩650,000元尚未清償。另原告自民國89年
      9月起至95年7月之薪資計2,050,311元，遭中國信託商業
      銀行查封3分之1（683,437元）後，尚餘1,366,874元，被
      告同為原告之債權人，其未與中國信託商業銀行參與分配
      ，竟於90年間向原告騙取台灣中小企業銀行之提款卡及存
      摺（帳號00000000000號），已經提領原告之薪資共計1,3
      66,874元，原告已經清償所欠650,000元之債務，且超出
      被告之債權額達716,874元。原告既已清償上開債務，被
      告自不得再就系爭本票對原告主張本票債權，被告竟持該
      本票向法院聲請裁定本票准予強制執行，原告自有提起本
      件確認之訴之必要，且得依強制執行法第14條第2項之規
      定，提起債務人異議之訴，請求撤銷對原告之強制執行程
      序。爰提起本訴，並聲明：本院95年度執字第48762號給
      付票款強制執行事件之強制執行程序應予撤銷，並請求確
      認被告就系爭本票債權1,000,000元對原告不存在。
    2.被告雖辯稱原告尚未清償系爭本票債權，惟被告持原告之
      存摺領錢時，在存摺封面書寫「卡0843」等字眼，足證被
      告確實有自原告之帳戶領取現金，94年間因更換晶片卡，
      被告將該存摺返還原告，惟該提款卡現尚在被告持有中。
      又本件債務係起因於訴外人甲○○向被告借錢，還款後借
      款餘額為650,000元，原告曾簽發很多張本票交予訴外人
      甲○○，訴外人甲○○則將該本票交付被告，包括系爭面
      額共計1,350,000元之本票。訴外人甲○○因躲債避不見
      面後，原告與被告協調，由原告承擔訴外人甲○○650,00
      0元之債務，嗣因原告發生車禍需要現金，另向被告借款2
      00,000元，則原告積欠被告之債務計850,000元，原告已
      清償本金125,000元，惟尚未清償利息等語。
  (二)被告則以：原告向被告借貸之金額共計1,950,000元，其中1
    ,650,000 元有原告簽發之本票為據，被告並已交付上開借
    款予原告，足見系爭本票債權確係存在。原告所稱係訴外人
    甲○○向被告借款，由原告收受借款並開立本票予被告云云
    ，顯然違背常理，不足採信。原告所主張由訴外人甲○○清
    償被告，尚餘650,000元未清償云云，均非實在，原告向被
    告借款後，本應每個月給付被告利息10,000元，惟僅給付一
    年多即未繼續清償，被告始向原告聲請強制執行，且被告未
    於原告之存摺上書寫「卡0843」等字眼，原告亦未將其存摺
    交由被告提領現金等語資為抗辯。並聲明：請求駁回原告之
    訴。
三、得心證之理由：
  (一)按確認法律關係之訴，非原告有即受確認判決之法律上利益
    者，不得提起之，一、按確認法律關係之訴，非原告有即受
    確認判決之法律上利益者，不得提起之，民事訴訟法第247
    條第1項前段定有明文。所謂「即受確認判決之法律上利益
    」，須因法律關係之存否不明確，致原告在私法上之地位有
    受侵害之危險，而此項危險得以對於被告之確認判決除去之
    者，始為存在，最高法院著有27年上字第316號民事判例可
    資參照。本件原告主張其積欠被告之本票債務已清全部清償
    一節，為被告所否認，是兩造就系爭本票債權是否存在顯有
    爭執，且被告已經持系爭本票向臺灣苗栗地方法院聲請裁定
    准予強制執行，復持該准予強制執行之裁定向本院聲強制執
    行，則該本票債權之存否，攸關原告應否負清償之責任，則
    原告在私法上之地位因被告之主張而有受侵害之危險，而此
    項危險得以對於被告之確認判決除去，故應認本件原告有即
    受確認判決之法律上利益，合先敘明。
  (二)次按執行名義成立後，如有消滅或妨礙債權人請求之事由發
    生，債務人得於強制執行程序終結前，向執行法院對於債權
    人提起異議之訴；如以裁判為執行名義時，其為異議原因之
    事實發生在前訴訟言詞辯論終結後者，亦得主張之，強制執
    行法第14條第1項定有明文。而按所謂消滅債權人請求之事
    由，係指足以使執行名義之請求權及執行力消滅之原因事實
    ，例如清償、提存、抵銷、免除、混同、更改、解除條件成
    就、契約解除或行使撤銷權、債權讓與、債務承擔、和解契
    約之成立或類此之情形，始足當之；至所謂妨礙債權人請求
    之事由，則係指使依執行名義所示之給付，罹於不能行使之
    障礙而言，例如同意延期清償、債務人行使同時履行抗辯權
    、消滅時效完成等事由。查被告持前開執行名義聲請執行法
    院對原告之財產強制執行，嗣經本院民事執行處於95年9月1
    9日核發執行命令，將原告對第三人即訴外人中連汽車貨運
    股份有限公司之債權在1, 000,000元及執行費用8,000元之
    範圍內扣押，嗣並95年11月1日核發支付轉給命令，經第三
    人將原告之退休金支票交付本院後，由本院依強制執行法第
    59條之1之規定，代債務人即原告背書轉讓並予提示後，已
    扣得937,590元之金額，且尚未分配，業經本院調取前開本
    院95年度執字第48762號給付票款強制執行卷宗核閱無誤，
    是系爭強制執行程序尚未終結，原告若有消滅或妨礙債權人
    （即本件被告）請求之事由，自得提起債務人異議之訴。
  (三)按在票據上簽名者，依票上所載文義負責，票據法第5條第1
    項定有明文。是票據為文義證券及無因證券，票據上之權利
    義務，悉依票上所載文義定之，與其基礎之原因關係各自獨
    立，票據上權利之行使，不以其原因關係存在為前提，是以
    執票人行使票據上權利時，就其基礎之原因關係確係有效存
    在，不負舉證責任。而發票人對於執票人主張之原因事實及
    票據之真正，並不爭執，而主張票款已因清償抵銷等原因而
    消滅者，自應由發票人負舉證之責任。查本件原告對於被告
    執有如臺灣苗栗地方法院90年度票字第946號民事裁定附表
    所示本票係因借款而簽發，且其各該本票之真正，並不爭執
    ，僅主張其於被告向臺灣苗栗地方法院聲請本票裁定准予強
    制執行前，已經清償550,000元，剩650,000元未清償，且自
    89年9月起，將其在台灣中小企業銀行帳號00000000000號之
    提款卡及存摺交給被告領款，被告已經領取1,366,874元，
     原告已經清償所欠650,000元之債務完畢等語，依前揭說明
    ，原告既對被告執有本票及其原因事實之真正不爭執，自應
    就其主張該票款已經因清償而消滅之事，負舉證之責任。
  (四)經查，本件原告雖主張其於被告持其所簽發之本票向臺灣苗
    栗地方法院聲請裁定本票准予強制執行之前，已經清償被告
    550,000元，為被告所否認，且原告亦迄未就此部分清償之
    事實，提出證據以證其說；又查於借貸時簽發票據交付他方
    時，於清償後，在常理上亦會同時將所開立之票據取回，當
    無於清償後，仍任票據由他方執有可言，是原告此部分主張
    ，自非可採。又原告主張其有將前揭帳戶之提款卡交付被告
    領款，至95年7月止，已遭被告領取1,366,874元等情，固提
    據提出其在訴外人中連汽車貨運股份有限公司89年9月起至9
    5年7月止之平均工資統計表及前開其銀行帳之存摺影本等為
    證，然查該原告在第三人中連汽車貨運股份有限公司之平均
    工資統計表僅足資證明原告於在平均工資統計表所載期間有
    該統計表所示之薪資收入；原告前揭銀行帳戶存摺影本，亦
    僅足證明原告於該帳戶內存款之存、提情形，均不足以證明
    原告是否以其薪資收入或帳戶內之金錢，用以清償積欠被告
    之款項，是原告所提前揭事實，已不足以證明其有清償之事
    實。況原告主張其僅積欠被告650,000元，果若其有將提款
    卡交付被告領款以供清償欠款，則自應於清償完畢所積欠之
    本金及約定之利息後，即停止付款，豈有任由被告繼續領款
    ，且每月均幾乎將帳戶內之金額提領完畢（餘額均僅數百元
    ），總金額復高達1,366,874元之理，原告此部分主張，亦
    顯有違常理，難謂為真實。復經本院依原告之聲請向臺灣中
    小企業銀行西屯分行、沙鹿分行調取原告上開帳戶提款時之
    錄影帶資料，亦均無所獲，有該西屯分行96年2月8日西屯字
    第0098號函、沙鹿分行96年2月5日沙鹿字第00055號函附卷
    可稽，亦不足資為有利於原告主張事實之認定。
  (五)綜上所述，本件原告既對被告所執有系爭本票之真正不爭執
    ，且其所為清償之抗辯，復非可採，是原告以系爭本票債權
    已因清償而消滅為由，而提起本件確認本票債權不存在之訴
    及債務人異議之訴，自均為無理由，應均予駁回。
四、原告雖以其上開存摺上有「卡0843」等文字之記載，且該文
    字為被告所書寫，以證其有將存摺、提款卡交付被告領款之
    事實，並聲請鑑定等語。然經本院向訴外人中連汽車股份有
    限公司調取被告在該公司所寫之運輸單，經該公司以作業困
    難而未提供；且查原告主張此部分事實，業經本院認定為不
    足採，已如前述；再該存摺上縱有被告曾在其上書寫「卡08
    43」之文字，亦難以推論原告有將提款卡交付被告，且在原
    告主張之期間，共領取1,366,874元之事實，本院因認無再
    加以調查之必要，附此敘明。
五、據上論結，本件原告之訴為無理由，依民事訴訟法第385條
    第1項前段、第78條，判決如主文。
中　　華　　民　　國　　96　　年　　11　　月　　27　　日
                  民事第三庭    法　官　林源森
以上正本係照原本作成。
如對本判決上訴，須於判決送達後20日內向本院提出上訴狀（須
附繕本）。
中　　華　　民　　國　　96　　年　　11　　月　　27　　日
                                書記官　黃士益
